臺灣板橋地方法院民事判決　九十二年度再易字第四五號
　　再審原　告　乙○○
　　再審被　告　甲○○
右當事人間請求返還租賃房屋等事件，再審原告對於中華民國九十一年十一月二十一
日本院板橋簡易庭九十一年度板簡字第一八三七號判決及九十二年七月二十二日本院
九十二年度簡上字第五六號確定判決提起再審之訴，本院判決如左：
    主      文
再審之訴駁回。
再審訴訟費用由再審原告負擔。
    事      實
甲、再審原告方面：
一、聲明：
（一）鈞院簡易庭九十一年度板簡字第一八三七號及鈞院九十二年度簡上字第五六號
      判決均廢棄。
（二）再審被告在第一審之訴駁回。
（三）再審原告與再審被告就門牌號碼台北縣板橋市○○街十一號房屋不定期租賃關
      係存在。
二、陳述：
（一）再審原告於民國八十七年十一月二十六日起，承租再審被告所有門牌號碼台北
      縣板橋市○○街十一號房屋，每月租金為新台幣（下同）二千元。租期於八十
      八年十一月二十六日屆滿後，雙方約定續租，並於原契約書第二條直接修改租
      賃期限，續租後之租期自八十八年十一月二十六日起至八十九年十一月二十六
      日止。
（二）兩造於上開租約到期前三日即八十九年十一月二十三日，復就前揭不動產續訂
      租賃契約，約定租期自八十九年十一月二十三日起至九十年十一月二十三日止
      。兩造於八十九年十一月二十三日續訂之租約內容及增、刪，係再審被告親自
      所為，並親筆簽名、蓋章，且再審原告悉依契約約定按月繳納租金，押租金亦
      依照慣例，於八十九年十一月二十三日續租時移轉於新約。另再審被告八十九
      年十一月二十四日存證信函亦表示：「本人撤回要約之意思表示。」足徵兩造
      就前揭不動產確已續訂租約。
（三）兩造於八十九年十一月二十三日續訂之租約，為一式三份複寫連續編號之契約
      ，其中二份為再審被告所持有，一份則由再審原告保管。該三份契約既係複寫
      完成，內容筆跡應完全相同，且再審被告所持有二份契約中，其中一份有再審
      原告之簽名及蓋章。然再審被告非但未提供所持有之契約書正本二份以供比對
      ，再審被告於第一審所提出之原證八契約書影本其上編號為變造，縱以再審被
      告於第一審所提出之原證八契約書影本與再審原告於第一審庭呈附卷之八十九
      年十一月二十三日租約影本對照，兩者顯有不同，再審被告於第一審所提出之
      原證八契約書影本顯係偽造。
（四）原判決不察，以再審被告於第一審所提出偽造之原證八契約書影本為判決基礎
      ，具有民事訴訟法第四百九十六條第一項第一款、第九款、第十三款之再審事
      由。
乙、再審被告方面：
    本件未經言詞辯論逕行判決，再審被告未提出書狀作任何聲明或陳述。
丙、本院依職權調閱本院板橋簡易庭九十一年度板簡字第一八三七號及本院九十二年
    度簡上字第五六號卷宗全卷。
    理      由
一、按「再審之訴，應於三十日之不變期間提起」民事訴訟法第五百條第一項定有明
    文。查本件再審原告係於九十二年七月三十日收受原確定判決，有送達證書附原
    審卷可參，其於九十二年八月二十九日具狀提起本件再審之訴，並未逾越前揭三
    十日之不變期間，合先敘明。
二、另「再審之訴顯無再審理由者，得不經言詞辯論，以判決駁回之」民事訴訟法第
    五百零二條第二項亦有明定。
三、本件再審原告起訴意旨略以：再審原告與再審被告於八十九年十一月二十三日，
    就門牌號碼台北縣板橋市○○街十一號房屋，已續訂租約，租約內容及增、刪，
    係再審被告親自所為，並親筆簽名、蓋章，且再審原告悉依契約約定按月繳納租
    金，押租金亦依照慣例，於八十九年十一月二十三日續租時移轉於新約。另再審
    被告八十九年十一月二十四日存證信函亦表示：「本人撤回要約之意思表示。」
    。又八十九年十一月二十三日續訂之租約簽有三份，其中二份為再審被告所持有
    ，一份則由再審原告保管，再審被告未提供所持有之契約書正本二份以供比對。
    再審被告於第一審所提出之原證八契約書影本其上編號為變造，與再審原告於第
    一審庭呈附卷之八十九年十一月二十三日租約影本對照，兩者顯有不同，再審被
    告於第一審所提出之原證八契約書影本係偽造者，原審判決以之作為判決基礎，
    具有民事訴訟法第四百九十六條第一項第一款、第九款、第十三款之再審事由云
    云。惟查：
（一）再審原告主張原判決適用法規顯有錯誤部分：
      民事訴訟法第四百九十六條第一項第一款所謂適用法規顯有錯誤者，係指就事
      實審確定之事實，判斷其法律上之效果，適用法規，顯有錯誤，或與司法院現
      尚有效及大法官會議之解釋，或最高法院尚有效之判例顯然違反者而言，法院
      漏未斟酌證據、認定事實錯誤、其證據取捨不當或判決有不備理由之情形，要
      皆與適用法規顯有錯誤有間，不得據為再審理由，最高法院最高法院五十七年
      台上字第一０九一號、六十三年台再字第六七號、六十三年台上字第八八○號
      判例及七十七年台再字第五四號判決足資參照。本件再審原告再審理由並未具
      體說明原判決如何適用法規顯有錯誤，僅空言再審被告所持有二份契約中，其
      中一份有伊之簽名及蓋章，再審被告未提供所持有之契約書正本二份以供比對
      ，再審被告於第一審所提出之原證八契約書影本其上編號為變造，與再審原告
      於第一審庭呈附卷之八十九年十一月二十三日租約影本對照，兩者顯有不同，
      再審被告於第一審所提出之原證八契約書影本係偽造者云云，顯係爭執原判決
      認定事實錯誤及證據取捨不當，依上開說明，再審原告以原判決適用法規顯有
      錯誤為由，提起本件再審之訴，自屬無據。
（二）再審原告主張原判決為判決基礎之證物係偽造或變造部分：
      民事訴訟法第四百九十六條第一項第九款所稱為判決基礎之證物係偽造或變造
      者，依同條第二項規定，須以宣告有罪之判決或處罰鍰之裁定已確定，或因證
      據不足以外之理由，而不能為有罪之確定判決或罰鍰之確定裁定者為限，始得
      提起再審之訴，此觀該條之規定自明。本件再審原告既未主張並證明再審原告
      業已受有罪判決確定，僅片面主張再審被告於第一審所提出之原證八契約書影
      本係偽造者，揆諸前開法條規定，顯與該款所定再審事由不合。
（三）再審原告主張發現未經斟酌之證物或得使用該證物者；
      按當事人發現未經斟酌之證物或得使用該證物者，得對於確定終局判決聲明不
      服，民事訴訟法第四百九十六條第一項第十三款定有明文。而所謂發現未經斟
      酌之證物，須其證物，在前訴訟程序事實審言詞辯論終結前已經存在，因當事
      人不知有此致未經斟酌為限；又得使用該證物，指事實審言詞辯論終結前已存
      在之證物，當事人雖知有此證物而不能使用，現始能使用者而言。若當事人在
      前訴訟程序已知之證物並為證據聲明，未經法院斟酌採為有利於己之認定者，
      均與本條項所謂之「發現」意旨不符。查再審原告聲請所主張有利於己之證據
      ，均已在前訴訟程序中提出，茲分述如下：
      1.再審原告於第一審庭呈附卷之八十九年十一月二十三日租約影本，為前訴訟
        程序事實審言詞辯論終結前已經存在，且再審原告已提出於前訴訟程序（參
        照本院板橋簡易庭九十一年十月十七日言詞辯論筆錄），原判決審酌再審原
        告前後所述不一，依據一般人生活經驗法則，如未有事前往法院請求辦理，
        一般人無可能大費周章前往法院僅為借法院場所而簽訂租賃契約之理，且該
        八十九年十一月二十三日租約經當庭勘驗，承租人欄乙○○簽名係直接書寫
        上去，出租人姓名及其他附記事項則以複寫方式為之，其複寫部分與卷內其
        中一份再審原告未簽名部分相符，最後日期欄空白，且再審原告對於其所提
        出之租賃契約書係再審被告向公證處所購買之房屋租賃契約亦不爭執，其如
        兩造並非約定前往法院公證，依一般書局購得之租賃契約書寫即可，焉有向
        法院公證處購買房屋租賃契約書複寫之必要？又再審原告所提出之租賃契約
        ，既未當場表示合意簽署二份，由雙方各執一份，且觀諸再審原告所提出之
        租約未填載簽約日期，及再審被告所提出之公證請求書上僅有出租人即再審
        被告之簽名蓋章，承租人並未簽名蓋章，足見兩造所擬於八十九年十一月二
        十三日簽訂之契約，係以至法院辦理公證行為完成為停止條件，乃雙方既未
        完成辦理公證行為，難認八十九年十一月二十三日簽訂之契約已發生效力。
        是再審原告所主張之八十九年十一月二十三日租約影本，並非發現之新證據
        。
      2.次查再審被告八十九年十一月二十四日新莊後港路郵局存證信函第一一０二
        號業據其提出於前訴訟程序（參照本院板橋簡易庭九十一年十月三日言詞辯
        論筆錄），上開存證信函內容載有：「台端於民國八十九年十一月二十三日
        原本與本人將簽立之房屋租賃契約，亦因契約內容無法達成共識，所以公證
        行為未完成，故本人撤回要約之意思表示。」等語。原判決參酌上開存證信
        函內容，並以再審原告收受存證信函後，於八十九年十一月二十七日以板橋
        民族路郵局存證信函第００二五０號函覆，亦未爭執雙方已另訂租賃新約之
        情事，認定兩造並未另簽訂新租賃契約，是上開存證信函亦非發現之新證據
        。
      3.再審原告主張於八十九年十一月二十七日起均按月給付租金二千元，押租金
        亦依照慣例，於八十九年十一月二十三日續租時移轉於新約云云，此部分業
        經再審原告於前訴訟程序提出匯款回條聯為證（參照本院板橋簡易庭九十一
        年十月十七日言詞辯論筆錄），原審法院審酌後認為本件再審被告於八十九
        年十一月二十六日租期屆滿前後多次向再審原告表示不再續租之意思，已有
        反對之表示，再審原告所匯入再審被告帳戶每月二千元之金額，僅屬再審原
        告未依約將系爭房屋按時返還於再審被告，致使再審被告所受損害之填補，
        並不能認係有對價關係之租金性質，難以再審原告自租期屆滿後繼續匯入每
        月二千元之金額予再審被告，即認兩造間成立不定期租賃關係。本件再審原
        告持於原審所主張之理由，使用原審已提出之證物，再為爭執，與第四百九
        十六條第一項第十三款之規定，並不相符。
四、綜上所述，原確定判決並無民事訴訟法第四百九十六條第一項第一款、第九款及
    第十三款之再審理由，再審原告執以提起本件再審之訴，經查顯無理由，爰不經
    言詞辯論，逕以判決駁回。至再審原告聲明確認再審原告與再審被告就門牌號碼
    台北縣板橋市○○街十一號房屋不定期租賃關係存在部分，與本院板橋簡易庭九
    十一年度板簡字第一八三七號及本院九十二年度簡上字第五六號為同一事件。按
    再審之訴，必須主張原確定判決有民事訴訟法第四百九十六條、或第四百九十七
    條之情形，以為理由時，始為合法。再審程序須於再審之訴有理由後，始得再開
    原訴訟程序，原判決於原訴訟程序再開前，仍屬已確定之終局判決。本件再審原
    告所為上開聲明，經核屬於起訴之訴訟標的為確定判決之效力所及者，自無從再
    予審理，應予駁回，併此敘明。
五、據上論結，本件再審之訴為顯無理由，依民事訴訟法第第五百零二條第二項、第
    七十八條，判決如主文。
中　　　華　　　民　　　國　　九十三　　年　　　四　　　月　　　九　　　日
                                臺灣板橋地方法院民事第三庭
                                        審判長法官　黃麟倫
                                        法　　　官　何君豪
                                        法　　　官　劉以全
右正本證明與原本無異
右為正本係照原本作成
不得上訴
中　　　華　　　民　　　國　　九十三　　年　　　四　　　月　　　九　　　日
                                        法院書記官　王苑琦
